【裁判字號】    99,聲再,255
【裁判日期】    991231
【裁判案由】    聲請再審
【裁判全文】
臺灣高等法院臺中分院刑事裁定         99年度聲再字第255號
再審聲請人
即受判決人  廖儿弗原名廖明保.
上列聲請人因貪污治罪條例案件，對於最高法院98年6 月25日98
年度台上字第3643號、本院97年9 月24日97年度重上更(三)字第58
號確定判決（原審案號：臺灣臺中地方法院95年度訴字第895 號
，起訴案號：臺灣臺中地方法院檢察署95年度偵字第5070號），
聲請再審，本院裁定如下：
    主  文
再審之聲請駁回。
    理  由
一、聲請意旨略以：
  (一)原確定判決犯罪事實欄一(一)以「…自94年5月起至同年7月間
    止，將如『附表一』所示金錢，以變易持有為所有之意思，
    連續侵占入己，挪為私用…」云云，惟查原確定判決僅以「
    附表一：侵占健保費明細」所記載之內容做為證據方法，則
    需檢驗其記述內容之真實性，否則不得認有證據能力。亦即
    法院必須運用最接近事實的證據方法，也就是必須使用原始
    的本件「新發見證據之三張指示證券」，而非法官依審理表
    明意見之文件，原確定判決已違背證據替代品之禁止法則。
    且科刑判決所認定之事實與所採之證據不相適合，即屬證據
    上理由矛盾，其判決當然違背法令。
  (二)本件記名廖明保之公庫支票（即指示證券）三紙，為新發見
    之證據（聲請調查之新證據編號一至編號三）：1.票載日期
    ：94年4月。執票人：廖明保。金額：新台幣226,975元。2.
    票載日期：94年5月。執票人：廖明保。金額：新台幣295,1
    37元。3.票載日期：94年6 月。執票人：廖明保。金額：新
    台幣296,349 元。上開三張公庫支票，至判決後始行發見，
    核屬新發見之證據，原確定判決卻以「附表一」為證據方法
    ，割裂未予援用，自不足信讞。前揭三張公庫支票，其指示
    人為臺中縣潭子鄉民代表會，其被指示人為臺中縣潭子鄉農
    會，其領取人為廖明保，已明揭指示證券及其關係人之意義
    ，乃法律所許可之指示證券，具有阻卻違法之事實要件，原
    確定判決自不得遽繩以侵占之罪責。上揭三張記名廖明保之
    公庫支票，其所有權已先行移轉且歸屬廖明保，法律上自始
    屬自己所有之物，並非他人之物，故無易持有為所有之情事
    ，本件屬消費寄託性質，應適用民法關於法定消費寄託之規
    範，其侵占意思要件已有欠缺，礙難構成刑法及貪污治罪條
    例等侵占罪責，核屬不罰。
  (三)查中央健康保險局於93年底通知提高潭子鄉代會之健保費，
    且回溯至91年8月起收取，繳費期限為95年1月16日。然潭子
    鄉代會以中華郵政設立之臺中縣潭子鄉民代表會帳號000000
    00000000號帳戶，提款80餘萬元繳交健保費，嗣經審計部臺
    灣省臺中縣審計室99年3月3日審中縣二字第0990000378號函
    通知認為潭子鄉代會未於相關會計帳表內予以表達，與上揭
    規定不符，核有帳外帳情事，要求潭子鄉代會查明妥處。故
    潭子鄉代會亦有主觀不法或非法構成要件之行政行為要素，
    其行政行為係出於故意或過失而成為設定因果之主體。上開
    中華郵政設立之金融存款帳戶，核屬新發見之證據，足以反
    證本件聲請人無故意或過失之行為要素，爰另狀聲請調查該
    項證據。
  (四)聲請人因未發見前開新證據，致未主張有利於己之情事，始
    被判處罪刑確定，爰依刑事訴訟法第420條第1 項第6款之規
    定聲請再審云云。
二、按有罪之判決確定後，因發現確實之新證據，足認受有罪判
    決之人應受無罪、免訴、免刑或輕於原判決所認罪名之判決
    者，為受判決人之利益，得聲請再審，固為刑事訴訟法第42
    0條第1項第6 款所明定，然所謂「確實新證據」，係指其證
    據本身在客觀上可認為真實，毋須經過調查，即足以動搖原
    判決，使受刑人得受有利之裁判者而言，若在客觀上就其之
    真實性如何，尚欠明瞭，非經相當之調查，不能辨其真偽，
    即與確實新證據之「確實」含義不符，自難採為聲請再審之
    理由（最高法院85年度台抗字第424 號裁定參照）；又除須
    該「新證據」可認為確實具有足以動搖原確定判決，而對受
    判決人為更有利判決之「確實性」之外，尚須具備該證據係
    在事實審法院於判決前已存在，因未經發現，不及調查斟酌
    ，或審判時未經注意，至其後始行發現之「嶄新性」特質，
    二者均不可或缺。若未具備上開「確實性」與「嶄新性」二
    種新證據之特性，即不能據為聲請再審之原因（最高法院92
    年度台抗字第295 號裁定參照）。又按證據之取捨、事實之
    認定，乃法院職權行使之範圍，法院經調查證據之結果，本
    於確信，依自由心證之取捨證據，苟其取捨，與經驗法則或
    論理法則無違，即不得任意指為有未審酌違法之情。
三、經查：關於聲請意旨所載之事由，本院原確定判決於理由二
    、(一)內敘明：「被告廖儿弗於89年間，擔任潭子鄉代會組員
    ，於90年間兼任人事管理員，並自91年間起，兼管出納業務
    ，負責保管潭子鄉代會之健保經費，及潭子鄉代會款項支出
    時負責印製支票及前往潭子鄉農會領取款項；又於上開期間
    ，因以信用卡預借現金方式投資期貨選擇權交易失利，積欠
    信用卡債務，而為上揭侵占、變造臺中縣潭子鄉公庫專戶存
    款支票、詐欺行為，嗣後陸續返還所侵吞健保經費之部分款
    項，至今尚欠潭子鄉代會健保補助款項266,652 元，而有關
    偽造支票部分款項340 萬元迄今均未返還等情，迭據被告廖
    明保於臺中縣調查站詢問、檢察官訊問、原審法院及本院前
    審及本審審理時坦白不諱，核與證人林雅玲、張麗珠分別於
    檢察官訊問及原審法院審理時具結證述之情節相符，並有台
    中縣政府人事室90年5月8日（90）人企字第第127831號令影
    本1件、被告所變造之臺中縣潭子鄉公庫專戶存款支票影本5
    張、被告將侵占款項及利用職務上機會詐得之款項供其以本
    人、妻劉美芬、弟廖麒麟名義操作期貨選擇權交易之明細表
    各1件、被告償還潭子鄉代會8萬元、50,558元收據、同意書
    影本各1件及原審法院95年度票字第1208號裁定1件、台中縣
    潭子鄉民代表會96年11月19日潭鄉代字第0960000760號函 1
    件等在卷可稽，堪信被告之自白與事實相符，而堪予採信。
    」等情（見本院原確定判決第6至7頁）。復參以本件案發後
    ，「廖儿弗旋於94年12月7 日至法務部調查局臺中縣調查站
    自首犯罪，並於(1)同日自動繳交8萬元；(2)95年1月13再自動
    繳交50,558元；(3)自95年5 月至同年12月扣繳98,349元，合
    計共返還228,907 元予潭子鄉代會，以清償其所侵占之部分
    健保經費；嗣廖儿弗又陸續返還部分侵吞之健保經費款項，
    至今尚欠潭子鄉代會健保補助款項266,652 元，而有關偽造
    支票部分款項340 萬元迄今均未返還。」等情（見本院確定
    判決犯罪事實欄一、(三)，判決書第4 頁）。聲請意旨雖稱「
    上揭三張記名廖明保之公庫支票，其所有權已先行移轉且歸
    屬廖明保，法律上自始既屬自己所有之物，並非他人之物，
    故無易持有為所有之情事，本件屬消費寄託性質，應適用民
    法關於法定消費寄託之規範，其侵占意思要件已有欠缺，礙
    難構成刑法及貪污治罪條例等侵占罪責；潭子鄉代會亦有主
    觀不法或非法構成要件之行政行為要素，其行政行為係出於
    故意或過失而成為設定因果之主體。上開中華郵政設立之金
    融存款帳戶足以反證聲請人無故意或過失之行為要素」云云
    。惟原判決既已就前開證據資料詳加調查，並依憑被告自首
    及歸還款項等情事，暨綜合全案卷證資料調查之結果，說明
    其取捨判斷所得心證之理由。而聲請人所指上開三張公庫支
    票之執票人縱經聲請人持有，聲請人亦係基於公務而負有代
    為保管之責，要不得挪為私用；聲請人既因投資失利，將之
    侵占入己、挪為私用，顯然已經違反法律明文規定，自應依
    法論科。聲請意旨實屬專憑己見、曲解法律之真諦，所提出
    之「新證據」固屬事實審法院判決前未及調查斟酌之證據，
    具有「嶄新性」，惟各該證據客觀上仍難以動搖原判決關於
    聲請人侵占健保經費之事實上認定，而使受刑人得受有利之
    裁判，故不具有對受判決人為更有利判決之「確實性」。又
    證據之取捨，事實之認定，乃事實審法院職權行使之範圍，
    亦即調查證據乃事實審法院審理案件時，實體審查程序之一
    環，需開啟法院審判程序，由審理法院方可為之；本件聲請
    人聲請再審之案件，既未經法院裁定准許再開審判，則本院
    於聲請再審階段尚無調查證據之權，聲請人另聲請本院調查
    上開證據，與法未合，自難准許。
四、綜上所述，原確定判決既已就全案之卷證資料詳加調查，本
    於自由心證予以取捨及判斷，並說明其證據取捨、認定事實
    之理由，聲請人所舉證據雖屬事實審法院判決前未經發現、
    不及調查斟酌之嶄新性證據，惟客觀上仍難以動搖原判決關
    於聲請人侵占健保經費之認定，顯然非屬可動搖原確定判決
    之確實新證據，揆諸上開說明，核與刑事訴訟法第420條第1
    項第6 款聲請再審之要件不符，其再審之聲請為無理由，應
    予駁回。
據上論斷，依刑事訴訟法第434條第1項，裁定如主文。
中    華    民    國    99    年    12    月    31    日
            刑事第三庭  審判長法  官  王  增  瑜
                              法  官  廖  柏  基
                              法  官  唐  光  義
以上正本證明與原本無異。
如不服本裁定，應於收受送達後五日內向本院提出抗告書狀（須
附繕本）。
                              書記官  呂  安  茹
中    華    民    國    99    年    12    月    31    日

司法院資訊處製作；財團法人民間司法改革基金會備份。
